【裁判字號】    96,訴,764
【裁判日期】    970131
【裁判案由】    分割共有物
【裁判全文】
臺灣嘉義地方法院民事判決               96年度訴字第764號
原      告  甲○○
訴訟代理人  張雯峰律師
            奚淑芳律師
複代  理人  陳柏達律師
被      告  丁○○即被告沈振.
            丙○○即被告沈振.
            乙○○即被告沈振.
共      同
訴訟代理人  唐淑民律師
            李國禎律師
            徐慧齡律師
上列當事人間分割共有物事件，於中華民國97年1月22日言詞辯
論終結，本院判決如下：
    主  文
兩造共有坐落嘉義縣番路鄉○○段第五七之八四地號，地目旱，
面積為０點００五六公頃，及同段第五七之八五地號，地目旱、
面積為０點四一六四平方公尺之土地，應合併分割如附圖（嘉義
縣竹崎地政事務所九十七年一月十四日複丈成果圖）甲方案所示
，甲部分面積０點二０六九公頃，分歸被告三人取得，並按應有
部分各三分之一保持共有，乙部分面積０點二０六九公頃，分歸
原告取得，A部分面積０點００八二公頃作為道路使用，由兩造
按附表所示之應有部分比例保持共有。
訴訟費用應由兩造按附表所示之應有部分比例分擔。
        事實及理由
壹、程序方面：按「訴訟繫屬中為訴訟標的之法律關係，雖移轉
    於第三人，於訴訟無影響。但第三人如經兩造同意，得聲請
    代當事人承當訴訟。」，民事訴訟法第254條第1項定有明文
    。經查，本件原告起訴時，原將共有人沈振龍列為被告，惟
    於訴訟進行中，沈振龍將其土地應有部分於96年3月21日贈
    與被告丁○○、丙○○、乙○○三人共有，並於96年3月30
    日移轉登記完畢一情，有土地登記謄本及土地所有權狀各一
    份在卷可稽，而被告丁○○、丙○○、乙○○三人向本院具
    狀聲明代沈振龍承擔訴訟，亦為兩造所同意，是其承擔訴訟
    自屬合法，此合先敘明。
貳、實體方面：
一、原告方面主張：
（一）緣原告與被告共有之嘉義縣番路鄉○○段第57之84、57
      之85地號土地（下稱系爭土地），兩造持分均為二分之一
      。依農業發展條例第16條第4款規定民國89年1月4日共有
      耕地得分割為單獨所有，而系爭二筆土地為85年即共有依
      法並非不能分割，且共有人之間並無不能分割之特約。原
      告為求土地利用及價值之公平，為此曾請求被告同意分割
      ，不意被告以其應分得較多之面積作為條件，以致兩造無
      法協議分割，爰依民法第823條第1項規定請求裁判分割，
      又兩筆土地共有人及持分均相同，請求合併分割之。系爭
      土地面臨大雅路，僅要東西向分割劃出二筆土地分予兩造
      ，相當單純，且面臨大雅路部分兩造各占面寬二分之一，
      亦十分公允，故應將系爭土地合併分割如附圖甲方案所示
      。
（二）至被告主張之乙方割分案，要求全部面臨大雅路部分實無
      可採，蓋查：
    1、被告所提出之分割方案對原告而言相當不公平，不但造
       成原告日後通行困難，且造成土地價值落差大。又被告
       主張分管之理由，亦非有理，不論是否有分管存在，但
       依實務見解分割之提出即為分管協議之終止，因此自無
       理由以分管為理由而要求原告不能分面臨道路部分，更
       何況依現場狀況多為植栽，僅有一棟竹木造平房，該建
       物已閒置且保養維護差，顯見無保存之必要，因此自無
       理由以此為由採用被告之分割方案。
    2、又被告雖主張得以找補方式為之，但土地分割應以公平
       方式分割每共有人應得土地為原則，價差找補為次要之
       考量，既本土地並無不能完全分得土地而需找補之情況
       存在，自無理由將面臨道路部分全部分予被告之理。更
       何況如要求被告接受分得未面臨大雅路之部分土地，被
       告亦不會接受，自無要求原告接受之理。
    3、再者被告雖主張可以找補，但依據不動產估價報告書所
       指，該估價僅以目前市價，該預測將隨著將來條件的不
       同而變化。因此自無獨求原告負擔該部份價值變化之風
       險，且該鑑定報告估計系爭土地總價值為八百多萬，但
       如未面臨大雅路與面臨大雅路部分僅差價七十餘萬，顯
       然與市場交易狀況有違，蓋面臨道路之土地轉手容易，
       然未面臨道路部分顯然交易困難，實非七十餘萬能評價
       原告所受損失。
（三）「共有物之分割，應斟酌共有物之性質、經濟效用及全體
      共有人之利益等公平決之。而建地之分割，應以分割結果
      得建築房屋始符合經濟效用之原則。且定共有物分割方法
      ，故可由法院自由裁量，但須以其方法適當為限；苟所定
      分割方法為不適當，其自由裁量權之行使，及難謂合法。
      」最高法院93年台上字第418號判決參照。本件被告所主
      張之分割方案，對於分割後土地之經濟效用顯不符合，且
      僅基於自己利益之考量，把所有不利益割歸於原告一人，
      損人以利己，顯不適當等語，並聲明：1、請准予分割系
      爭土地如附圖甲方案所示；2、訴訟費用原告與被告各分
      擔二分之一。
二、被告方面則以：
（一）按法院裁判分割共有物，須斟酌各共有人之利害關係、使
      用情形、共有物之性質及價值、經濟效用、符合公平經濟
      原則，其分割方法始得謂適當。又分割共有物固不受分管
      契約之拘束，惟盡量依各共有人使用現狀定分割方法，以
      維持現狀，減少共有人所受損害，當不失為裁判分割斟酌
      之一種原則，最高法院91年度台上字第805號判決可資參
      照。
（二）查被告之祖父沈瑞與原告之祖父沈續多年前即以抽籤之方
      式決定由沈瑞分得系爭土地北面之土地，沈續分得南面之
      土地，中間並種植檳榔樹以為區隔，此項分管契約仍持續
      迄今，亦即系爭二筆土地之北邊，一直以來均由被告祖父
      沈瑞及被告父親沈振龍於其上耕種。
（三）嘉義縣竹崎地政事務所至系爭土地實際測量後，繪有97年
      1月14日土地複丈成果圖即乙方案，將系爭土地分為A、甲
      、乙三部分，A部分係供道路通行使用，其上並存有地役
      權關係，甲部分目前係被告實際使用，乙部分則是原告所
      使用。是以，為尊重前人間所約定之分管契約精神與符合
      土地多年來之使用現狀，避免分割後交換土地所可能衍生
      之爭議與其他經濟上不利益，被告請求分得系爭土地北面
      之土地，並由被告保持共有；原告則單獨取得南面土地之
      所有權；至於複丈成果圖所示A部分之土地，因其面積甚
      小，且其上存有地役權關係，兩造均無法自由使用該部分
      土地，若再予以分割，幾無任何使用與交換價值可言，故
      A部份之土地則以兩造保持共有為佳。而上開分割方案所
      致原告受有之不利益，被告願以現金補償之方式，彌補其
      所分得土地價值之短缺，以維兩造間之公平。並聲明：請
      求准予合併分割系爭土地如附圖乙方案所示，並由被告按
      鑑定差價補償原告。
參、法院判斷：
一、按各共有人得隨時請求分割共有物；共有物分割之方法，不
    能協議決定者，法院得因任何共有人之聲請，命為分配，民
    法第823條第1項、第824條第2項定有明文。復按數筆共有之
    土地，其共有人及其應有部分均相同，且得全體共有人之同
    意者，得予合併分割，最高法院77年度台上字第2061號、89
    年度台上字第1846號及89年度台上字第1875號分別著有判決
    可參。經查，本件系爭二筆土地並無因物之使用目的不能分
    割之情形，共有人亦無不能分割之約定，且其應有部分及共
    有人均相同，兩造復同意合併分割，其揆諸前揭法律及最高
    法院判決意旨，本件原告請求合併分割系爭二筆土地，核屬
    有據，應予准許。
二、本院就分割方法，斟酌如次：
（一）系爭二筆土地為東西向之狹長土地，位於江西村內北邊鄰
      接大雅路，西邊鄰接江西村活動中心，南邊即他人之土地
      ，東邊有設置一條約三公尺寬地役權之道路供52之1地號
      土地通行，系爭土地中有一明顯界限，地上種植檳榔樹，
      底下有石堆之石岸，北邊目前是被告使用，南邊由原告使
      用，南邊上有竹木造矮房，係原告所有，土地東邊有一公
      尺半寬之既成道路，地上目前種有：北邊種龍眼、柿子、
      檳榔，南邊是椰子、檳榔、龍眼；系爭土地鄰近仁義潭一
      情，業據本院勘驗現場，製有勘驗筆錄可稽，並囑託嘉義
      縣竹崎地政事務所測量，製有96年5月16日複丈成果圖在
      卷可參。
（二）按「分管契約，係共有人就共有物之使用、收益或管理方
      法所訂定之契約，又共有人請求分割共有物，應解為有終
      止分管契約之意思。是系爭土地之分管契約，已因被上訴
      人提起本件分割共有物訴訟，而當然終止。且分管契約與
      協議分割契約不同，前者以共有關係繼續存在為前提，後
      者以消滅共有關係為目的，故裁判上分割共有土地時，並
      非必須完全依分管契約以為分割，而應斟酌土地之經濟上
      價值，並求各共有人分得土地之價值相當，利於使用。」
      ，又「裁判分割共有物，屬形成判決，法院定共有物之分
      割方法，固應斟酌當事人之聲明、共有物之性質、經濟效
      用及全體共有人之利益等，而本其自由裁量權為公平合理
      之分配，但並不受當事人聲明、主張或分管約定之拘束。
      又法院裁判分割共有物，若係以原物分割，原則上應按其
      應有部分為分配，且該應有部分係以經登記者為準，如共
      有人中有不能按其應有部分受分配者，得以金錢補償之，
      民法第824條規定甚明。至共有人與他共有人之前手間，
      因分管位置利用價值不同，致分管面積有所差異，乃渠等
      間之債權契約，自不能拘束法院就現共有人間依其應有部
      分所為分割判決。」，最高法院85年台上字第53號及93年
      台上字第1797號著有判決可參。本件被告雖抗辯：兩造間
      就系爭土地存有分管契約，自應按使用現狀分割，以維持
      現狀，減少共有人所受損害云云，然查，依前揭最高法院
      裁判意旨，系爭土地之分管契約已因原告提起本件分割共
      有物訴訟而當然終止，且該分管契約亦無拘束法院之效力
      ，是本院自得按共有物之性質、經濟效用及全體共有人之
      利益等，本於裁量權而為公平合理之分配。經查，系爭土
      地，原告主張分割為如附圖方案甲（嘉義縣竹崎地政事務
      所97年1月14日複丈成果圖）所示：將土地主要分成東、
      西兩部分及A部分之既成道路，東半邊甲部分面積0點2069
      公頃，分歸被告三人共有取得；西半邊乙部分面積0點206
      9公頃分歸原告取得，A部分面積0點0082公頃則為兩造共
      有。被告則主張應分割為附圖方案乙（即嘉義縣竹崎地政
      事務所97年1月14日複丈成果圖）所示，將土地分成南北
      兩部分及A部分之既成道路，北半部甲部分，面積0點2069
      公頃，分歸被告三人共同取得；南半部乙部分面積0點206
      9公頃，分歸被告取得，A部分面積0點0082公頃則為兩造
      共有。本院審酌系爭土地位於仁義潭水庫附近，鄰近大嘉
      義都會地區，未來發展休閒渡假及高級住宅住宅區潛力十
      足一情，有本院所囑託不動產估價師所之鑑定報告在卷可
      憑，依原告所提如附圖方案甲之分割方案，兩造分得之土
      地均面臨嘉義縣主要縣道大雅路，出入方便，其臨路面積
      均大，土地經濟價值相當，原告所建造之木造房屋亦坐落
      在其所分得之土地上，無須拆遷，且此一方案所分割之兩
      筆土地，均呈四方形工整之狀態，利用較為方便，對於兩
      造甚為公平，並兼顧被告希望分得較大面臨大雅路面積之
      要求。反觀被告所提之附圖乙分割方案，則將所有面臨大
      雅路之土地均劃由被告分得，原告所分得之土地則均未面
      臨道路，兩筆土地之經濟上價值顯不相當，雖被告表明願
      依本院所囑託不動產估價師所鑑定之差價補償原告，然該
      方案僅留有一條約三公尺寬之土地供作聯絡道路，會使分
      得裡面土地之人，出入甚不便利；且系爭二筆土地本來即
      為東西走向之狹長土地，該方案再將土地從中分成兩塊東
      西狹長之土地，會造成兩塊土地部分南北縱深僅有十餘公
      尺，使得土地利用價值變低，對兩造均不利，再者，目前
      系爭土地上均僅種椰子、檳榔、龍眼等果樹，亦無特別之
      經濟或使用現狀考量，而須將面臨馬路之土地全部分由原
      告取得，故難認被告所主張之乙分割方案為可採。另外，
      甲分割方案所示A部分之土地，其上存有訴外人李和川之
      通行地役權，有本院依職權所調閱之95年嘉簡調字第115
      號確認通行權卷宗可稽，其使用目的本係供作道路使用，
      不宜分割，且若將該部分完全分歸由某一共有人取得，對
      該共有人亦屬不公平，且故A部分之土地則以兩造保持共
      有為佳。
三、綜上所述，本院審酌系爭土地之條件、臨路狀況、使用現狀
    、整體利用之效益、共有人之利益、兩造所提之分割方案之
    優劣及兩造之意願等情，認以附圖甲方案所示之分割方案分
    割系爭土地，應屬可採，爰分割為如主文第一項所示。
四、按因共有物分割事件涉訟，由敗訴當事人負擔訴訟費用顯失
    公平者，法院得酌量情形，命勝訴之當事人負擔其一部，民
    事訴訟法第80條之1定有明文，是本院認本件訴訟費用應由
    兩造按應有部分比例負擔。
五、據上論結，本件原告之訴為有理由，依民事訴訟法第78條、
    第80條之1，判決如主文。
中    華    民    國    97    年    1    月    31    日
                  民二庭法  官  黃明展
以上正本係照原本作成
如對本判決上訴須於判決送達後20日內向本院提出上訴狀
中    華    民    國    97    年    1    月    31    日
                        書記官  陳昭煌
┌───────────────────────────┐
│  附表： 訴訟費用分擔比例                             │
├──┬─────────┬──────────────┤
│編號│ 姓         名    │    應    有    部     分   │
├──┼─────────┼──────────────┤
│ 1  │ 甲○○           │           1/2              │
├──┼─────────┼──────────────┤
│ 2  │ 丁○○           │           1/6              │
├──┼─────────┼──────────────┤
│ 3  │ 丙○○           │           1/6              │
├──┼─────────┼──────────────┤
│ 4  │ 乙○○           │           1/6              │
└──┴─────────┴──────────────┘


司法院資訊處製作；財團法人民間司法改革基金會備份。
